【裁判字號】    97,判,60
【裁判日期】    970306
【裁判案由】    營利事業所得稅
【裁判全文】
最  高  行  政  法  院  判  決
                                     97年度判字第00060號
上  訴  人  棟信企業股份有限公司
代  表  人  甲○○              送達處所同上
訴訟代理人  伍尚文  會計師      送達處所臺北市○○路○段
                                  156號10樓
被 上訴 人  財政部臺北市國稅局
代  表  人  凌忠嫄              送達處所同上
上列當事人間營利事業所得稅事件，上訴人對於中華民國95年4
月27日臺北高等行政法院94年度訴字第2076號判決，關於其不利
部分，提起上訴，本院判決如下：
    主  文
上訴駁回。
上訴審訴訟費用由上訴人負擔。
    理  由
一、上訴人88年度未分配盈餘申報，列報未分配盈餘為新臺幣（
    下同）7,137,060元。經被上訴人初查核定為55,481,798元
    ，補徵稅額4,834,473元，並依所得稅法第110條之2第1項規
    定，按其所漏稅額處1倍之罰鍰4,834,400元（計至百元止）
    。上訴人不服，申請復查，案經被上訴人復查決定變更罰鍰
    為2,417,200元外，其餘復查駁回。上訴人猶未甘服，提起
    訴願亦遭駁回，遂提起本件行政訴訟。原審判決就訴願決定
    及原處分（復查決定）關於裁罰部分撤銷，並駁回上訴人其
    餘之訴，上訴人就其不利部分提起本件上訴。
二、上訴人於原審起訴主張：請求認列跌價損失46,388,695元或
    在累積虧損20,052,976元範圍內減除獲配股票股利28,209,2
    75元：(一)被上訴人剔除上訴人申報88年度未分配盈餘第6項
    短期投資按成本與市價孰低法評價之跌價損失計46,388,695
    元與財政部88年8月13日台財稅第881935775號函（下稱財政
    部88年函釋）規定不符。原處分及復查決定否准認列此跌價
    損失之理由為「上訴人所申報系爭跌價損失係『長短期投資
    互轉的跌價損失』而非係『短期投資期末按成本與市價孰低
    法評價之跌價損失』」。然而二者均係以「成本」及「市價
    」孰低法計算而來，且對營利事業的未分配盈餘之影響都是
    一樣的，倘若「短期投資期末按成本與市價孰低法評價之跌
    價損失」可於未分配盈餘項下減除，「長短期投資互轉的跌
    價損失」實在無理由不得減除，以符「租稅公平」。(二)被上
    訴人所稱財政部91年12月11日台財稅字第0910457205號函釋
    （下稱91年函釋）規定「長短期投資互轉的跌價損失」不得
    自未分配盈餘項下減除的規定，該項函釋涉有違反所得稅法
    第66條之9立法理由，應屬無效的法令：1.本案上訴人本期
    稅後所得為-20,046,588元，根本沒有盈餘可供分配，然而
    若依財政部91年函釋規定，長短期投資互轉所產生的跌價損
    失46,388,695元，不得自未分配盈餘項下減除，將造成上訴
    人無盈餘可供分配卻被加徵未分配盈餘營利事業所得稅的情
    況，違背所得稅法第66條之9的立法理由。2.不論是長短期
    投資轉換所產生的「短期投資已實現跌價損失」，還是因期
    末成本與市價評估法評價的「短期投資未實現跌價損失」，
    都是用「成本與市價孰低法評價」來計算，對於營利事業可
    分配盈餘的影響都是一樣的，基於「租稅公平」及「量能課
    稅」的原則，相同納稅能力者其租稅負擔亦應一致，則不應
    區分究係前者還是後者情況，也不應考慮認列是否與課稅所
    得計算方式一致，都得自未分配盈餘項下減除，以使稅負更
    趨於公平合理。3.財政部91年函釋認為「長短期投資互轉的
    跌價損失」為時間性差異，倘若同意其自未分配盈餘項下減
    除將造成所得稅法第24條規定計算當年度營利事業所得額，
    與依同法第66條之9規定計算未分配盈餘將產生不同的認列
    方式，將造成稅損核課及帳務處理複雜性：所得稅法第24條
    規定計算當年度「營利事業所得額」，與依同法第66條之9
    規定計算「未分配盈餘」，其立法理由不同，應採用不同之
    認列方法，且並不會因此增加稅捐核課及帳務處理複雜性；
    相反地，若是按照課稅所得的計算方式，每年反而還要另行
    計算屬稅法上的每股證券成本，營利事業若持股數年才出售
    ，計算上甚為麻煩，才是增加稅捐核課之帳務處理複雜性。
    且在證券交易所得停徵的情況下，證券交易所得在課稅所得
    的計算方式對納稅人的課稅所得根本就不生影響，因此所得
    稅法第66條之9「未分配盈餘」的計算與所得稅法第24條「
    課稅所得」計算方式不同，不但可減少稅捐核課的複雜性，
    也可使未分配盈餘的加徵更趨合理。(三)退一步言，若「長短
    期投資互轉的跌價損失」如被上訴人所稱不得自未分配盈餘
    項下減除，那麼上訴人既已於88年度重編報表，則跌價損失
    46,388,695元中，應區分在87年度以前發生的30,997,158元
    及88年度發生的15,391,537元二部分，而前者為被上訴人所
    稱「長短期投資互轉的跌價損失」，後者因為上訴人重編88
    年度財務報表轉列為短期投資，即應為「短期投資按成本與
    市價孰低法評價之跌價損失」，則被上訴人至少亦應認列跌
    價損失15,391,537元自未分配盈餘項下減除。(四)此外上訴人
    本期累積虧損為20,052,976元，而本期未分配盈餘的計算包
    括28,209,275元為以面額計算的股票股利收入，此部分股票
    股利上訴人帳上只能按商業會計處理準則規定作股數增加重
    新計算單位成本，致使獲配股票股利的部分不產生帳面盈餘
    ，而無法自虧損中減除，造成無盈餘可供分配卻被加徵未分
    配盈餘營利事業所得稅，違反所得稅法第66條之9的立法意
    旨，已有最高行政法院93年度判字第1348號判決撤銷原處分
    在案。倘被上訴人不能認定上述跌價損失得自未分配盈餘項
    下減除，亦應依據最高行政法院93年度判字第1348號判決理
    由在累積虧損20,052,976元範圍內減除獲配股票股利28,209
    ,275元，亦即減少核定未分配盈餘20,052,976元。
    被上訴人則以：(一)長期投資轉列短期投資時，依成本與時價
    孰低評價所產生之跌價損失，與財政部88年函釋所稱「短期
    投資跌價損失」相同乙節：財政部88年函釋，係規範營利事
    業短期投資有價證券，於「期末」按成本與時價孰低之估價
    規定所認列之跌價損失，可於計算所得稅法第66條之9規定
    未分配盈餘時列為減除項目。該函釋說明三，更進一步明釋
    「營利事業之長期股權投資，依現行所得稅法規定，並無成
    本與時價孰低之估價規定，尚無說明二所敘相關事項之適用
    。」至於營利事業將帳列短期投資轉列為長期投資，或將長
    期投資轉列為短期投資，「於轉換當時」（非期末），若市
    價低於成本，雖在財務上依財務會計準則公報第5號「長期
    股權投資會計處理準則」第27項規定，立即承認已實現跌價
    損失，核非屬依所得稅法第48條規定，準用所得稅法第44條
    規定所計算之短期投資跌價損失，二者自屬不同。(二)財政部
    91年函釋與所得稅法第66條之9立法理由相違乙節：財政部
    91年函釋，有關長期投資轉列為短期投資，於「轉換當時」
    時價低於成本，依財務會計準則規定，雖得於帳上立即認列
    之已實現跌價損失，非屬「短期投資」備抵跌價損失，惟該
    有價證券既尚未出售，在稅務處理上屬未實現損失，於出售
    時始予認列，此差異屬時間性差異，於有價證券出售時即行
    消除，且其評價非依所得稅法第46條或期末之市價，自不宜
    列為計算所得稅法第66條之9規定未分配盈餘之減除項目等
    規定，乃財政部本於所得稅法之立法目的，衡酌經濟上之意
    義及實質課稅之公平原則所為之解釋，並無違反所得稅法第
    66條之9立法意旨，是被上訴人不予認列短期投資跌價損失
    ，尚無不合。(三)追認88年度跌價損失15,391,537元及本期股
    票股利2,829,275元，應彌補累積虧損20,052,976元乙節：
    上訴人帳上所列報「長短期投資互轉」之跌價損失，如前所
    述，自未分配盈餘項下減除，於法無據，即使將損失依年度
    分割，亦無足採。另按所得稅法第66條之9第2項第2款所稱
    「彌補」以往年度虧損，非僅為「以往年度虧損」，應符合
    所得稅法施行細則第48條之10第4項規定「實際彌補行為」
    ，依商業會計處理準則第26條規定彌補虧損應俟股東會決議
    後方可列帳，如有虧損彌補之議案，應在當期財務報表附註
    中註明。更何況88年度資產負債表之累積虧損6,388元，非
    上訴人所稱20,052,976元，上訴人主張實無理由，原核尚無
    不合等語，資為抗辯。
三、原審斟酌全辯論意旨及調查證據之結果，以：(一)針對上訴人
    88年度營利事業之應依所得稅法第66條之9加徵10%特別所得
    稅之「稅後盈餘」數額，被上訴人與上訴人爭執之重點，在
    於上訴人當年度12月31日帳列有價證券，從短期投資課目轉
    為長期投資科目時，在財務會計上所認之「已跌價損失」46
    ,388,695元，可否依行為時所得稅法第66條之9第2項第10款
    之規定，列為計算稅基時之減項：按長短投互轉所生跌價損
    失，並不符合「暫時性差異」之定義，本件情形為「長投」
    改「短投」，從所得稅法第66條之9之立法本旨而言，上訴
    人主張之結論比較符合「量能課稅原則」之實踐，但是現行
    法之規定並非如此。基於權力分立之法理，司法機關無權代
    替立法者授予排他性權力之行政機關來制定相關之補充規範
    。有關所得稅法第66條之9第2項之立法論，應參考所得稅法
    第66條之6第3項之規定（即「第1項所稱營利事業帳載累積
    未分配盈餘，係指營利事業依向商業會計法規定處理之87年
    度或以後年度之累積未分配盈餘」），直接以「財務會計」
    為標準，以免掛一漏萬之弊。(二)上訴人雖主張短期投資之有
    價證券，按成本與時價孰低法估價所生跌價損失，財政部88
    年函釋意旨，明示該等跌價損失，經財政部依所得稅法第66
    條之9第2項第10款之規定，核准列為計算加徵10%營利事業
    特別所得稅稅基之減項。本案之長投轉短投之情形，同樣也
    是有價證券尚未出售，在稅務上同屬尚未實現之損失，二者
    情形全然類似。甚至在本案長投轉短投之情形，在財務會計
    認列為「已實現跌價損失」，而短投之估價損失財務會計僅
    承認「未實現跌價損失」，基於舉重明輕，「相同事務應為
    相同處理」之平等原則，本案應類推適用上開函釋意旨云云
    。但查，財政部依所得稅法第66條之9第2項第10款之授權，
    而核准扣減項目，此等核准之函釋，上訴人亦承認其屬法規
    命令，則法院無法直接依「平等原則」對其進行審查，只能
    從「平等原則」所揭諸之理念出發，考慮法規命令如果對所
    規範之事項給予差別待遇時，是否違反母法之授權範圍，然
    財政部如不依照所得稅法第66條之9第2項第10款之授權為法
    規命令之制定，此等怠惰行為，法院無從加以審查。(三)依所
    得稅法第66條之9第2項第10款之規定，立法者已經把漏洞填
    補權限，排他地授與主管機關財政部，法院無權限自行代替
    財政部進行法規範之補充。而長短投互轉所生之跌價損失，
    財政部從未核准將此等損失列為「計算加徵10%營利事業特
    別所得稅稅基」之減項，上訴人上述主張不足採為由。駁回
    上訴人此部分之訴。
四、上訴意旨復執前詞，並主張：財政部在所得稅採「兩稅合一
    」制實施的一年半之後始發布「短期投資按成本市價孰低法
    評價的跌價損失可自未分配盈餘減除」的88年函釋，自應給
    予營利事業有科目轉正或調整的時間，倘若財政部在兩稅合
    一之初，即發布是項函釋，則上訴人在當時即有相當大的可
    能已將「長期投資」轉列「短期投資」，則本年度產生的跌
    價損失即完全屬於「短期投資」跌價損失，符合財政部88年
    度的函釋規定，但是財政部郤在88年度始發布而又不准給予
    營利事業有調整的時間，造成相同的投資行為僅因為入帳科
    目的不同，即產生不同的未分配盈餘加徵營利事業所得稅負
    ，違反「租稅公平」及「實質課稅」之基本原則。原審判決
    表明全案所涉及之法理背景並期待財政部能重新發動補充權
    限，但礙於無立場自為規範補充，然實際上，若上訴人將長
    期投資轉列為短期投資，即應已成為短期投資而適用新函釋
    法令，至於被上訴人所提的理由，應規範於89年度以後的轉
    列案件始為適用，方符合「平等原則」及防杜流弊之效果云
    云。
五、本院按：「自87年度起，營利事業當年度之盈餘未作分配者
    ，應就該未分配盈餘加徵10%營利事業所得稅，不適用第76
    條之1規定。前項所稱未分配盈餘，係指經稽徵機關核定之
    課稅所得額，加計同年度依本法或其他法律規定減免所得稅
    之所得額、不計入所得課稅之所得額、已依第39條規定扣除
    之虧損及減除左列各款後之餘額……十、其他經財政部核准
    之項目。」為行為時所得稅法第66條之9第1項、第2項所明
    定。又財政部88年函釋：「主旨：營利事業短期投資有價證
    券，按成本與時價孰低之估價規定所認列之跌價損失，可列
    為計算所得稅法第66條之9規定應加徵10%營利事業所得稅之
    未分配盈餘之減除項目。說明：二、營利事業短期投資之有
    價證券，依所得稅法第48條規定，其估價準用同法第44條規
    定。營利事業按成本與時價孰低之估價規定所認列之跌價損
    失，因屬證券交易損失性質，依所得稅法第4條之1規定，不
    得列為計算當年度課稅所得額之減除項目；但於計算當年度
    應加徵10%營利事業所得稅之未分配盈餘時，可依營利事業
    所得稅查核準則第111條之1第1款規定，自稽徵機關核定之
    課稅所得額中減除。營利事業嗣後處分上開有價證券時，自
    應按調減該跌價損失後之成本為準，計算其證券交易損益，
    並依所得稅法第66條之9第2項、同法施行細則第48條之10第
    1項第2款及前開查核準則規定，列為計算處分年度未分配盈
    餘之加計或減除項目。三、至於營利事業之長期股權投資，
    依現行所得稅法規定，並無成本與時價孰低之估價規定，尚
    無說明二所敘相關事項之適用。」而行政主管機關就行政法
    規所為之釋示，係闡明法規之原意，應自法規生效之日起有
    其適用（司法院釋字第287號解釋文參照），上該函釋係財
    政部本於中央財稅主管機關職權就「跌價損失列為未分配盈
    餘減項」之規定所為之解釋，並未於法律規定之外，另行創
    設新的權利義務，應自所解釋法律生效之日起，凡未確定之
    案件均有適用，上訴人主張該函釋應自89年度以後始有適用
    云云，尚不足採。又財政部所為91年函釋：「長期投資轉列
    為短期投資，或短期投資轉列長期投資，於轉換當時時價低
    於成本，依財務會計準則規定，帳上立即認列之已實現跌價
    損失，非屬短期投資備抵跌價損失，且該有價證券尚未出售
    ，在稅務處理上屬未實現損失，於出售時始予認列，此差異
    屬時間性差異，於有價證券出售時即行消除，且其評價非依
    所得稅法第46條或期末之市價，不宜列為計算所得稅法第66
    條之9規定未分配盈餘之減除項目。」尚無違反所得稅法第6
    6條之9之規定意旨。原審就上訴人之長期投資轉列為短期投
    資所生之跌價損失，並不符合所得稅法第66條之9第2項規定
    之減項，業於判決理由內詳為論述，經核並無不合。綜上所
    述，是原判決關於駁回上訴人之訴部分，其所適用之法規與
    該案應適用之現行法規並無違背，上訴人對於業經原判決詳
    予論述不採之事由再予爭執，核屬法律上見解之歧異，要難
    謂為原判決有違背法令之情形。本件上訴論旨，仍執前詞，
    指摘原判決違誤，求予廢棄，難認有理由，應予駁回。
六、據上論結，本件上訴為無理由，依行政訴訟法第255條第1項
    、第98條第1項前段，判決如主文。
中    華    民    國    97    年    3     月    6     日
                    最高行政法院第五庭
                        審判長法官  劉  鑫  楨
                              法官  侯  東  昇
                              法官  林  樹  埔
                              法官  劉  介  中
                              法官  吳  慧  娟
以  上  正  本  證  明  與  原  本  無  異
中    華    民    國    97    年    3     月    6     日
                              書記官  郭  育  玎


司法院資訊處製作；財團法人民間司法改革基金會備份。
